【裁判字號】    97,訴,1675
【裁判日期】    971107
【裁判案由】    給付買賣價金
【裁判全文】
臺灣臺北地方法院民事判決              97年度訴字第1675號
原      告  甲○○
訴訟代理人  丙○○律師
複 代理 人  蔡勝雄律師
被      告  戊○○
            乙○○
上列當事人間給付買賣價金事件，本院於民國九十七年十月二十
一日言詞辯論終結，判決如下：
    主    文
被告戊○○應給付原告新台幣壹佰伍拾萬元，及自民國九十七年
一月十七日起至清償日為止，按年利率百分之五計算之利息。
原告其餘之訴駁回。
訴訟費用由被告戊○○負擔。
本判決第一項於原告以新台幣伍拾萬元供擔保後，得假執行；但
被告戊○○以新台幣壹佰伍拾萬元供擔保後，得免為假執行。
原告其餘假執行之聲請駁回。
    事    實
甲、原告方面：
一、聲明：(一)被告應連帶給付原告新台幣（下同）一百五十萬元
    及自起訴狀繕本送達被告之翌日起算至清償日為止，按年利
    率百分之五計算之利息；(二)願供擔保，請准宣告假執行。
二、陳述略稱：
  (一)緣原告於民國（下同）九十五年四月十五日曾與被告戊○○
    簽訂買賣契約（下稱系爭契約），契約內容略為：被告戊○○向原告價購原告所有坐落於台北市○○段○○段一○八及
    一○九兩筆地號之土地（下稱系爭買賣標的），約定價金為
    二千八百萬元。孰料被告戊○○於支付一千四百萬元之部分
    價金後，即向原告表示其已無力支付剩餘之一千四百萬元款
    項，被告戊○○並以面額一千四百萬元之本票一紙留存於原
    告處以為擔保。而按系爭契約約定，原告本依約得沒收被告
    戊○○已付之價金，然於被告戊○○數度向原告請託下，原
    告方同意由戊○○另行尋找第二共同買受人，以儘速支應前
    述尾款之給付義務。
  (二)被告戊○○其後即向原告藉詞其已覓妥契約第二共同買受人
    即本件被告乙○○，然被告二人當時向原告表示：如原告欲
    立即由被告乙○○給付買賣尾款者，原告需先將系爭買賣標
    的之抵押權塗銷後並將所有權移轉過戶予被告戊○○。原告
    不疑有他輕信被告二人所言，遂將系爭買賣標的之抵押權塗
    銷並交付過戶文件予被告戊○○，然被告乙○○卻僅先給付
    八百萬元之支票予原告。豈料被告二人竟趁原告依約塗銷原
    存於買賣標的上之抵押權後，隨即將系爭買賣標的所有權過
    戶予第三人姚秋子。其後，被告戊○○更避不見面，原告於
    該時方驚覺受被告二人之詐騙，非但先前買賣價金尾款未能
    受償，且本屬原告所有之系爭買賣標的更遭被告二人以前述
    方法詐騙過戶予第三人，原告方於九十六年四月間起訴請求
    被告二人給付買賣價金尾款，並曾以本院九十六年度重訴字
    第五七○號（下稱前案）分案審理在案。於該訴訟程序中，
    被告乙○○自承其曾開立支票面額八百萬元之款項用以充作
    買賣尾款，而另一被告戊○○更透過證人丁○○當庭表示願
    分期給付所餘款項，並開立一總國際汽車事業有限公司（下
    稱一總公司）為發票人，金額共計二百八十萬元之多紙分期
    票據交予原告，原告方於當庭撤回前案之訴。孰料原告於事
    後向金融機構請求兌現上揭票據時，僅獲償五十四萬元，其
    餘均遭退票，是原告為求私權之實現提起本訴，又為恐被告
    已無資力，遂於本件僅為一部請求。
  (三)按買受人對於出賣人，有交付約定價金之義務，民法第三百
    六十七條定有明文。經查：
    (1)本件原告與被告戊○○就系爭買賣標的物既曾約定價金及
      就買賣標的意思表示合致，買賣契約即為成立（民法第三
      百四十五條參照），則物之買受人即被告戊○○本即負有
      交付約定價金予原告之義務，今被告戊○○未能依約履行
      且關於債務之不履行亦有可歸責於被告戊○○之事由所致
      （即無資力），是其已構成債務不履行責任而須對於原告
      負給付尾款之責任。
    (2)而被告乙○○就被告戊○○與原告間關於價金一千四百萬
      元之尾款給付事宜，既曾參與其中，復又曾與原告約定關
      於系爭買賣標的塗銷抵押權設定、後續過戶，並設定交付
      尾款條件等事宜，被告乙○○雖未曾形諸契約而為本件買
      賣標的之共同買受人，然其後系爭買賣標的所有權塗銷後
      過戶予第三人姚秋子，而姚秋子為被告乙○○之親戚，復
      參酌被告戊○○曾稱其欲另覓共同買主即本件被告乙○○
      方為後續出資買受行為在先，是前述原告與被告三人曾就
      出資移轉系爭買賣標的等事宜為協議，於法律定性上應認
      被告二人共同出資買受系爭買賣標的以行移轉予第三人之
      行為，已發生契約關係，是關於後續價金義務未能履行，
      應認二人有明示負連帶責任之意思，前揭推論若堪採信，
      則原告以二人為被告並訴請其等負連帶責任，即有理由。
    (3)證人丁○○所述證詞不實，乙○○於本件並非單純金主身
      分，而應為共同買受人，否則，何以其一再於當時高價出
      資為被告戊○○擔保其後續債務之履行；再者，以被告乙○○曾擔任一總公司負責人多時，斷無可能因為單純輕信
      人言而率然撥付價款供被告戊○○支付先前欠款，是被告
      乙○○所為其與本件被告戊○○無涉之相關論述，並不可
      採。
  (四)次按因故意或過失，不法侵害他人之權利者，負損害賠償責
    任，民法第一百八十四條第一項前段定有明文；又數人共同
    不法侵害他人之權利者，連帶負損害賠償責任；不能知其中
    孰為加害人者，亦同（民法第一百八十五條第一項參照）。
    經查：
    (1)本件戊○○稱其無力給付買賣尾款方於徵求原告同意後，
      另覓共同買受人，縱同案被告乙○○於本件中並非居於共
      同買受人地位，然若單從本件被告乙○○曾為價款一部之
      給付，其後並以要求原告先行塗銷存於標的物上之抵押權
      登記，復要求原告交付過戶文件予被告戊○○以為後續過
      戶事宜之辦理，孰料其後竟發生過戶予第三人姚秋子之情
      事，且此後二人更對於尾款之支付毫無解決之誠意，是可
      知被告乙○○與戊○○就關於系爭買賣標的之尾款支付非
      但未能依約履行，反利用原告亟欲將本件尾款請求其等給
      付之期待，而佯稱其等確有履行意願之手段，以遂其等詐
      取原告先行塗銷存於其上抵押權並於其後更行過戶之目的
      ，核被告二人所為，實已構成故意侵害原告所有權並致其
      受有損害之共同侵權行為，是依法原告即得以之請求被告
      二人就其所受之損害為連帶給付。
    (2)被告乙○○雖於本院前案稱，兩造及陳敏卿均在場時，講
      好若無法還錢，土地要移轉給債權人，但此部分陳述不實
      ；證人丁○○稱，有約定在三個月內不還錢，就把土地過
      給債權人，但實際上一個月多就過戶；對於被告乙○○所
      提出異動索引資料，形式真正不爭執，但質疑為何被告乙○○遲至訴訟末期才提出此項資料。
三、證據：提出房地產買賣契約書影本一份、本票影本一份、土
    地登記第二類謄本影本七紙、支票影本五份、退票理由單影
    份一份及戶籍謄本一份為證。
乙、被告方面：
壹、被告乙○○方面：
一、聲明：駁回原告之訴及假執行之聲請。
二、陳述略稱：
  (一)被告乙○○未與原告簽約，非系爭土地之共同買受人，因被
    告戊○○為系爭土地之所有權人，才借款給被告戊○○，被
    告乙○○所付八百萬元是針對所有權人及標的物。被告乙○○於九十一年、九十二年時應是一總公司負責人，惟原告與
    被告戊○○簽立系爭契約，與一總公司無關。再者，被告乙○○雖認識證人丁○○，惟前案訴訟過程中，相關訴訟外和
    解是證人丁○○拿票據與原告和解，與被告乙○○無關。
  (二)訴外人姚秋子雖是被告乙○○的姑姑，惟系爭買賣標的當初
    先設定給訴外人吳碧齡，再由訴外人姚秋子匯二千四百萬元
    到訴外人吳碧齡的帳戶，系爭買賣標的並不是直接過戶姚秋
    子名下。本件原告隱瞞被告戊○○向訴外人吳碧齡借款的事
    實，若被告乙○○要買系爭土地，只要請原告直接過戶予被
    告乙○○，何以要過戶給被告戊○○，再由被告戊○○向訴
    外人吳碧齡借款；被告乙○○共支付三千二百萬元，原告與
    被告戊○○原稱可向聯邦銀行貸款，結果系爭土地連建照都
    沒有，原告與被告戊○○應係共同設計欺騙被告乙○○。
三、證據：聲請傳訊證人丁○○，並提出投資協議書影本一份、
    土地所有權狀影本二份、土地異動索引二份及吳碧齡銀行帳
    戶九十三年至九十五年度存入款項明細表為證。
貳、被告戊○○方面：被告戊○○未於言詞辯論期日到場，亦未
    提出書狀作何聲明或陳述。
丙、本院依職權調閱本院九十六年度重訴字第五七○號民事卷。
    理    由
一、程序方面：被告戊○○經合法通知未於言詞辯論期日到場，
    核無民事訴訟法第三百八十六條所列各款情形，應依原告之
    聲請，由其一造辯論而為判決。
二、原告主張意旨略以：(一)被告戊○○與原告簽立系爭契約，以
    二千八百萬元買受系爭買賣標的，然僅給付一千四百萬元，
    其後被告二人稱需原告塗銷抵押權先行辦理系爭買賣標的過
    戶至被告戊○○名下，方得由被告戊○○與第二買受人即被
    告乙○○完成付款，然實際上過戶被告戊○○後，原告僅再
    獲支付八百萬元，另六百萬元未獲給付，而系爭買賣標的卻
    由被告戊○○再過戶至被告乙○○之親戚姚秋子名下；(二)原
    告於前案訴訟請求被告連帶給付六百萬元，另一被告戊○○
    透過證人丁○○提出一總公司為發票人，金額共計二百八十
    萬元之多紙分期票據交予原告，故原告撤回前案之訴，但上
    揭票據僅獲償五十四萬元，故重為本件請求，但恐被告二人
    無資力，故為一部請求；(三)被告乙○○為共同買受人，且與
    被告戊○○共同詐騙原告塗銷系爭買賣標的原有抵押權並過
    戶被告戊○○名下，被告乙○○應與被告戊○○連帶負賠償
    責任等語。
三、被告乙○○答辯意旨略以：(一)未與原告簽立任何買賣契約，
    亦非本件系爭買賣標的之共同買受人，因原告取得一千四百
    萬元買賣價款後，已先過戶系爭買賣標的於被告戊○○名下
    ，故為訴外人吳碧齡設定抵押權後，被告乙○○向吳碧齡借
    得款項八百萬元，再借給被告戊○○以支付原告，關於剩餘
    六百萬元之前案訴訟，乃被告戊○○透過證人丁○○與原告
    和解，與被告乙○○無關；(二)被告戊○○支付原告之二千二
    百萬元款項，均係透過被告乙○○向訴外人吳碧齡借貸而來
    ，並設定抵押權，後來由被告乙○○姑姑姚秋子代為還款，
    系爭買賣標的方移轉過戶姚秋子名下，被告乙○○並未與被
    告戊○○共同詐騙原告，且顯可疑係原告與被告戊○○共同
    詐騙被告乙○○等語置辯。被告戊○○未於言詞辯論期日到
    場，亦未提出書狀作何聲明或陳述。
四、原告及被告乙○○對於被告戊○○曾透過證人丁○○與原告
    協商和解，結果未依約定給付全部票款二百八十萬元，仍有
    二百二十六萬元票款未付之事實並無爭執。爭執重點在於：
    被告二人是否系爭買賣標的之共同買受人，或對原告有共同
    侵權行為，而應就本件原告一部請求之一百五十萬元款項，
    負連帶給付之責任？爰就上揭爭點說明如后。
五、被告戊○○確有積欠原告一百五十萬元以上買賣價金未付，
    原告得為請求，但被告乙○○既非共同買受人，更不能證明
    有何共同侵權行為，原告對被告乙○○之請求並無理由：
  (一)關於本件兩造爭執之相關經過，相關證人證言如下：
    (1)本院調閱前案（即本院九十六年重訴字第五七○號）民事
      卷，證人陳敏卿九十六年八月七日於前案言詞辯論期日證
      稱：「當時是原告賣給被告戊○○，總價二千八百萬元，
      付了一千四百萬元，到九十五年七、八月份銀行貸款下不
      來，我約買賣雙方協調，那時賣方要求買方先去向別人借
      八百萬元給他，作為價款，買方就請被告乙○○幫忙，向
      被告乙○○借了八百萬元，過戶文件就拿給被告乙○○的
      代書去辦，因為要設定抵押八百萬元才會下來，設定抵押
      不是我去辦的，我只處理把過戶文件給被告乙○○的代書
      。」。
    (2)證人丁○○於本件九十七年七月十五日言詞辯論期日證稱
      ：「最早我是被告戊○○、原告甲○○間交易的介紹人，
      當天我有去，土地價金二千八百萬元，被告戊○○付了一
      千四百萬元，本來以為九十五年七、八月貸款會下來，但
      後來貸款數額不符要求，我就找被告乙○○去想辦法，當
      時原告另外有一個物件在忠孝東路五段，如果沒有拿到本
      件應得的價金，就會在另案被沒收款項，造成重大損失，
      被告乙○○後來有同意借八百萬元，但要求不動產作擔保
      ，如果不能還八百萬元要過戶予被告乙○○。」、「‧‧
      ‧原告要找應該要找被告戊○○，不應該找被告乙○○，
      本件應該與被告乙○○無關，是我請被告乙○○出來借錢
      給被告戊○○的，被告乙○○是善意的第三人。」、「我
      會再催促被告戊○○還錢。」（參本院卷第五十四頁、第
      五十五頁）。
  (二)按「因清償債務而對於債權人負擔新債務者，除當事人另有
    意思表示外，若新債務不履行時，其舊債務仍不消滅。」，
    民法第三百二十條定有明文。經查：(1)參酌原告所提出房地
    產買賣契約書等相關資料，兩造間並無爭執之事項，以及上
    揭證人陳敏卿、丁○○之證言內容可知，系爭買賣契約乃原
    告與被告戊○○簽訂，被告戊○○就約定價金二千八百萬元
    僅支付二千二百萬元，另六百萬元雖透過證人丁○○以二百
    八十萬元票款與原告訴訟外和解，但仍有二百二十六萬元票
    款未依約給付，依前揭民法第三百二十條之規定，被告戊○○一部未履行新創設之和解債務，舊有之買賣價金債務六百
    萬元債務，除清償五十四萬元外，其餘並未消滅，原告本於
    系爭契約請求被告戊○○給付其中一百五十萬元買賣價金，
    自有理由；(2)然另一方面，原告為避免於另一物件之交易遭
    沒收價款，急需八百萬元款項，明知買賣價金仍有一千四百
    萬元尚未付清，仍願先行過戶系爭買賣標的作為擔保，要求
    被告戊○○調借款項先給付其中八百萬元，被告乙○○因而
    向吳碧齡調借該八百萬元，借給被告戊○○並交付原告，實
    難認定被告乙○○解決原告之急需，有何詐騙之共同侵權行
    為可言，而由系爭買賣標的係過戶被告戊○○後設定抵押權
    予吳碧齡，而非過戶二名被告名下再共同設定抵押權予吳碧
    齡，亦可知被告乙○○並非共同買受人，從而原告本於買賣
    及侵權行為法律關係，請求被告乙○○應與被告戊○○連帶
    負責，此並無理由。
六、綜上所述，原告基於買賣契約債務不履行及侵權行為法律關
    係，依民法第三百六十七條、第一百八十四條第一項前段及
    第一百八十五條第一項規定，請求被告應連帶給付原告一百
    五十萬元，及自起訴狀繕本送達翌日起至清償日止，按年利
    率百分之五計算之利息，其請求於主文第一項所示之範圍內
    為有理由，應予准許，逾此範圍之請求為無理由，不應准許
    。原告陳明願供擔保，聲請宣告假執行，於原告勝訴部分，
    經核並無不合，爰酌定相當擔保金額准許之，被告戊○○雖
    未陳明願供擔保宣告免予假執行，本院亦依職權宣告之。至
    於原告敗訴部分，其訴既經駁回，假執行之聲請失所附麗，
    應併予駁回。
七、原告與被告乙○○之其餘攻擊防禦方法，於本件判決結果無
    影響，爰不一一論列，附此說明。
八、據上論結，本件原告之訴為一部有理由，一部無理由，依民
    事訴訟法第三百八十五條第一項前段、第七十九條、第三百
    九十條第二項、第三百九十二條第二項，判決如主文。
中    華    民    國    97    年    11    月     7    日
                  民事第一庭    法  官  文衍正
以上正本係照原本作成。
如對本判決上訴，須於判決送達後20日內向本院提出上訴狀。
中    華    民    國    97    年    11    月     7    日
                                書記官  潘惠敏


司法院資訊處製作；財團法人民間司法改革基金會備份。
